最高法院刑事判決　　　　　　九十六年度台上字第一０四八號
上　訴　人　甲○○
　　　　　　乙○○
上 列一 人
選任辯護人　吳漢成律師
上列上訴人等因違反公職人員選舉罷免法案件，不服台灣高等法
院花蓮分院中華民國九十五年十一月二十一日第二審更審判決（
九十五年度重選上更(三)字第一七號，起訴案號：台灣台東地方法
院檢察署九十一年度偵字第一九四、一九五、一九六、二０二、
二０三、二０四、三四二、三四三、三四四、三四九、三五０、
三五一、四七五、六００、六六八、六七五號），提起上訴，本
院判決如下：
    主  文
原判決撤銷，發回台灣高等法院花蓮分院。
    理  由
本件原判決認定上訴人甲○○曾任台東縣長濱鄉鄉長，為該鄉第
十四屆鄉長候選人。上訴人乙○○曾任台東縣長濱鄉民眾服務站
主任，與甲○○交好。緣劉傳勳向乙○○表示欲贊助新台幣（下
同）十萬元，作為甲○○參與第十四屆鄉長選舉之競選經費，乙
○○乃於民國九十年十二月中旬某日，至台東縣長濱鄉長濱村十
一鄰一二一號劉傳勳住處，並請甲○○到劉傳勳住處，嗣甲○○
到場後，劉傳勳即交付甲○○十萬元，甲○○收受後，為開拓長
濱鄉南區膽地區之票源，當場將該款項交予乙○○，委由乙○
○代為賄選買票。乙○○即於同年十二月中旬某日上午十時許，
打電話請葉金基、岩新妹夫妻（均經判決有罪確定）到其擔任主
任之成功鎮民眾服務站，洽請葉金基、岩新妹夫妻擔任膽地區
之大樁腳，幫忙甲○○賄選買票，當場獲得渠等同意。乙○○復
詢問葉金基買一個樁腳要多少錢，葉金基說要三千元，且大概可
以找到十個樁腳。甲○○、乙○○、葉金基、岩新妹乃基於共同
為甲○○買票賄選之概括犯意聯絡，由乙○○當場將上開賄選款
項十萬元中之四萬元交予葉金基，約定由葉金基夫妻幫忙找人買
票支持甲○○，發放每位樁腳三千元，找愈多人愈好，葉金基收
下四萬元後，交由岩新妹保管。葉金基、岩新妹離開成功鎮民眾
服務站後，因鑑於乙○○強調找愈多人愈好，若發放每人三千元
，恐花費過高，決定改以每票一千元之代價進行買票，並將此決
定告知乙○○，獲其同意。九十一年一月初某日上午九時許及同
年月十四日上午十時許，葉金基前往長濱鄉民眾服務站，向已調
至該站服務之乙○○回報買票情形，乙○○又先後交付現金二萬
元及一萬元予葉金基，尚餘之三萬元亦留供預備賄選之用。葉金
基、岩新妹夫妻乃分別與賴忠興、劉石阿花等人（均經判決有罪
確定）基於概括犯意聯絡，在長濱鄉南區，連續對該屆長濱鄉鄉
長選舉有投票權之人，為下列買票賄選之情事：(一)葉金基於九十
年十二月中旬某日晚上七時許，向岩新妹拿取由其保管之賄款五
千元，在其台東縣長濱鄉寧埔村十六鄰膽十之二號住處，將五
千元交付有投票權之賴忠興，除買賴忠興本人一票外，復與賴忠
興共同基於概括犯意聯絡，約定以每票一千元之代價，囑賴忠興
本人並轉知其有投票權之家人，於鄉長選舉時投票支持候選人甲
○○，賴忠興當場同意，並收受五千元賄款。同日晚上八時許，
賴忠興返回同村十五鄰膽四十一號其住處後，轉知具有投票權
之家人即配偶黃美梅、女兒黃美珠、兒子黃建華三人（均經判決
有罪確定），並交付前開三人（共三票）各一千元之取自於葉金
基之五千元賄款，囑咐渠等要投票支持候選人甲○○，黃美梅、
黃美珠、黃建華均予同意。(二)賴忠興復承前開之概括犯意聯絡，
於九十一年一月初某日晚上六時許，在葉金基上開住處，向葉金
基表示找到徐德來、賴那毛二人（均經判決有罪確定）支持候選
人甲○○，他們二人及其妻均為有投票權之人，每票可發放一千
元等語。葉金基當場交付四千元予賴忠興發放，賴忠興隨即於同
日晚上七時許，先後至同村十五鄰膽十七號徐德來住處、同村
十六鄰膽十三之一號賴那毛住處，各交付一千元賄款予徐德來
及賴那毛，約定將票投給甲○○。(三)葉金基又於九十一年一月八
日鄉長候選人號次抽籤前二、三日晚上，向岩新妹拿取賄款二千
元，於同日晚上七時許，至同村十六鄰膽四十五號李武明（亦
經判決有罪確定）住處，將二千元賄款交付有投票權之李武明，
約定將票投給甲○○。(四)葉金基復於九十一年一月上旬某日上午
六時許及一星期後某日上午六時許，至同村十六鄰膽五十五之
一號劉石阿花住處，先後交付三千元及五千元之賄款及樁腳費予
有投票權之劉石阿花，並與劉石阿花共同基於概括犯意聯絡，約
定以每票一千元之代價，由其在界橋地區負責幫忙拉票，且囑其
本人並轉知其有投票權之家人於鄉長選舉投票時，皆要投票支持
候選人甲○○，劉石阿花當場同意，並將三千元及五千元之賄款
及樁腳費收下。劉石阿花即於同年月中旬某日上午六時許，在其
住處，轉知有投票權之配偶劉明義（亦經判決有罪確定），囑咐
其於鄉長選舉投票時，投給甲○○，劉明義應允之，所收受之全
部賄款則由劉石阿花保管。劉石阿花復承續前開概括犯意，於九
十一年一月二十四日中午，在同村界橋之馬路邊，交付有投票權
之劉春玉（亦經判決有罪確定）一千元之賄款；再於同年月二十
六日鄉長選舉投票日前約一星期某日下午三時許，在台東縣成功
鎮菜市場內，交付有投票權之李林有妹（亦經判決有罪確定）一
千元之賄款，並均囑咐渠等於鄉長選舉當日行使鄉長投票權時，
投票支持候選人甲○○，劉春玉、李林有妹二人均當場同意。(五)
葉金基復於九十一年一月十八日左右上午十時許，在台東縣長濱
鄉○○○○道旁邊，交付二千元賄款予有投票權之黃明國（亦經
判決有罪確定），囑其將票投給甲○○，黃明國同意而收受之。
(六)甲○○於九十一年一月初某日晚上七時許，打電話向葉金基表
示要到其住處向選民宣傳理念，並請岩新妹召集社區內之婦女。
未幾，甲○○到達葉金基住處，發現僅有李秋美一人在場，欲改
日再來，惟於離開之前，與岩新妹共同基於犯意聯絡，委請其轉
告在場之李秋美，這次鄉長選舉，要將票投給他，他當選後會給
李秋美二千元等語。岩新妹於甲○○離開後，對李秋美表示：甲
○○說票要投給他，他當選後會給李秋美二千元等語。李秋美當
場同意，而期約為選舉權一定之行使等情。因而撤銷第一審關於
甲○○、乙○○部分之科刑判決，改判論處甲○○、乙○○共同
連續對於有投票權之人交付賄賂，而約其投票權為一定之行使各
罪刑，固非無見。
惟查(一)、審理事實之法院，就對被告之利益有重大關係，在客觀
上認為應行調查之證據，應依法詳加調查，然後基於調查所得之
心證，以為判斷之基礎。如事實尚非明確，而有應調查之證據未
予調查，為被告不利認定者，即有應於審判期日調查之證據未予
調查之違法。原判決引用共同被告葉金基、岩新妹、賴忠興、劉
石阿花、黃明國、李秋美等人於偵查及原審之供述，資為認定上
訴人等犯罪之證據。但卷查上訴人等之辯護人於原審已具體指明
共同被告葉金基等人係被台東縣警察局成功分局原住民刑警誘導
訊問，共同被告葉金基等人非任意性自白之陳述，無證據能力云
云，並請求傳訊當時在場之律師郭重鑾，及命法務部調查局台東
縣調查站（或台東縣警察局成功分局）提出當日員警聊天或偵訊
葉金基之錄影帶、錄音帶以供調查（見原審更(三)卷第三十五至三
十八頁）。原審僅以該院前審已傳訊警員林傳福結證在卷，證人
葉金基仍結證調查站人員並未對之有何不當之行為，並未傳訊當
時在場之律師郭重鑾，及命法務部調查局台東縣調查站（或台東
縣警察局成功分局）提出當日員警聊天或偵訊葉金基之錄影帶、
錄音帶以供調查，即認證人葉金基之證言有證據能力（見原判決
第七頁），致事實尚非明確，遽為上訴人等不利之認定，而有應
調查之證據未予調查之違法。(二)、有罪判決書之事實一欄，為判
斷其適用法律當否之準據，法院應將依職權認定與論罪科刑有關
之事實，翔實記載，然後於理由內逐一說明其憑以認定之證據，
並使事實認定與理由說明，互相適合，方為合法。倘事實認定與
理由說明，不相一致，或事實與理由之記載，前後齟齬，按諸刑
事訴訟法第三百七十九條第十四款後段規定，均屬判決理由矛盾
之當然違背法令。原判決事實先認定「葉金基、岩新妹離開成功
鎮民眾服務站後，因鑑於乙○○強調找愈多人愈好，若發放每人
三千元，恐花費過高，決定改以每票一千元之代價進行買票，並
將此決定告知乙○○，獲其同意」等情，然關於李武明、黃明國
、李秋美部分，又認定交付或約定之賄款為二千元，事實之認定
，已前後不相一致。且於理由欄，復認賴忠興交付予徐德來及賴
那毛之賄款為各二千元（見原判決第九頁）；本件上訴人等買票
之金額原為三千元，後改為一千元，甚至有些為二千元（見原判
決第十二頁），究竟買票之金額改為一千元或二千元，事實之記
載與理由認定，亦有矛盾之違法。上訴意旨執以指摘，尚非全無
理由，應認原判決仍有撤銷發回更審之原因。
據上論結，應依刑事訴訟法第三百九十七條、第四百零一條，判
決如主文。
中　　華　　民　　國　九十六　年　　三　　月　　二　　日
                      最高法院刑事第九庭
                          審判長法官  洪　清　江
                                法官  石　木　欽
                                法官  李　伯　道
                                法官  林　勤　純
                                法官  陳　晴　教
      本件正本證明與原本無異
                                      書  記  官
中　　華　　民　　國　九十六　年　　三　　月　　八　　日
                                                H
